ACORDAO-COMPLETO-2405051

ACÓRDÃO 858/2020 ATA 11/2020 - PLENÁRIO

VISTOS, relatados e discutidos estes autos de auditoria, no âmbito do Fiscobras 2010, nas obras de manutenção rodoviária em trechos da BR-364/MT, cujos objetos foram os Contratos 15/2008, 377/2009 e 653/2009, sob responsabilidade da Superintendência Regional do DNIT em Mato Grosso (SR/DNIT/MT) , cujo volume de recursos fiscalizados totalizou, a valores históricos, R$ 95.570.000,00, na fase atual objetivando verificar o cumprimento das determinações constantes nos subitens 9.1 a 9.6 do Acórdão 1989/2013-TCU-Plenário,
		ACORDAM os Ministros do Tribunal de Contas da União, reunidos em sessão do Plenário, ante as razões expostas pelo Relator, em:
	9.1. dar quitação aos Srs. Laércio Coelho Pina (CPF XXX.363.911-XX) e Orlando Fanaia Machado (CPF XXX.624.046-XX) , com fundamento no art. 27 da Lei nº 8.443/1992, c/c o art. 218 do Regimento Interno do TCU, ante o recolhimento integral da multa que foi imputada pelo subitem 9.2 do Acórdão 1989/2013-TCU-Plenário, de acordo com os comprovantes às peças 91, 100, 104 e 181, 182, 193, respectivamente;
	9.2. considerar atendidos os subitens 9.6.3, 9.6.4, 9.6.5, 9.6.6, 9.6.7, 9.6.8, 9.6.9 e 9.6.10 do Acórdão 1989/2013-TCU-Plenário;
	9.3. considerar que o subitem 9.6.2 do Acórdão 1989/2013-TCU-Plenário não foi atendido;
	9.4. considerar parcialmente atendido o subitem 9.6.1 do Acórdão 1989/2013-TCU-Plenário;
	9.5. determinar à Secretaria de Fiscalização de Infraestrutura Rodoviária e de Aviação Civil (SeinfraRodoviaAviação) que:
	9.5.1. junte cópia da peça 136 no TC Processo 021.500/2013-4, cujo conteúdo deverá ser aproveitado como elemento de defesa naquele TC pela empresa STE - Serviços Técnicos de Engenharia S/A, conforme disposto no Acórdão 735/2015-TCU-Plenário;
	9.5.2. autue processo apartado para melhor aprofundamento sobre o descumprimento do subitem 9.6.2 do Acórdão 1989/2013-TCU-Plenário, bem como os reflexos da nova Instrução de Serviço elaborada pelo DNIT, IS/DG 10, de 2/9/2013, no âmbito dos programas de manutenção rodoviária do DNIT;
	9.5.3. autue processo apartado de monitoramento para acompanhar o deslinde do processo de reconstituição (50600.020807/2019-96) do PAAR (50600.058284/2014-46) , extraviado nas dependências do DNIT sem as conclusões quanto à apuração de responsabilização do Consórcio Contécnica/Engefoto/Unidec por irregularidades verificadas no âmbito do Contrato TT-240/2007, e consubstanciadas por meio do subitem 9.6.1 do Acórdão 1989/2013-TCU-Plenário;
	9.6. dar ciência desta deliberação aos interessados e responsáveis, nos termos do Memorando-Circular Segecex 45/2017, ressaltando-se que o Relatório e o Voto que o fundamentam podem ser consultados no endereço www.tcu.gov.br/acordaos, no dia seguinte ao de sua oficialização;
	9.7. arquivar os presentes autos, nos termos do art. 250, inciso I, c/c art. 169, inciso V do Regimento Interno do TCU.

Auditoria nas obras de manutenção de trechos rodoviários da BR-364/MT. Monitoramento de deliberação.

Departamento Nacional de Infraestrutura de Transportes.

3. Responsáveis:
3.1. Responsáveis: André Luiz Costa Ferreira (XXX.664.171-XX); Deise da Silva Torres (XXX.395.701-XX); Delta Construções S. A. (10.788.628/0001-57); Laércio Coelho Pina (XXX.363.911-XX); Luiz Antonio Pagot (XXX.102.567-XX); Luiz Antônio Ehret Garcia (XXX.696.201-XX); Orlando Fanaia Machado (XXX.624.046-XX); Rui Barbosa Egual (XXX.213.046-XX).

13.1. Ministros presentes: José Mucio Monteiro (Presidente), Walton Alencar Rodrigues, Benjamin Zymler, Augusto Nardes (Relator), Aroldo Cedraz, Raimundo Carreiro, Ana Arraes, Bruno Dantas e Vital do Rêgo.
13.2. Ministros-Substitutos presentes: Augusto Sherman Cavalcanti, Marcos Bemquerer Costa, André Luís de Carvalho e Weder de Oliveira.

AUGUSTO NARDES

Reproduzo, a título de relatório, com os ajustes de forma pertinentes, a instrução elaborada a peça 194 no âmbito da Secretaria de Fiscalização de Infraestrutura Rodoviária e de Aviação Civil (SeinfraRodoviaAviação) , com a qual se manifestou de acordo seus dirigentes (peças 195 e 196) :
"INTRODUÇÃO
Tratam os autos de Relatório de Auditoria realizada no Departamento Nacional de Infraestrutura de Transportes - DNIT, no âmbito do Fiscobras de 2010, nas obras de manutenção de trechos rodoviários da BR-364/MT.
A auditoria teve como objetos os Contratos 15/2008 (base jan/2008) , 377/2009 (base maio/2008) e 653/2009 (base maio/2008) , sob responsabilidade da Superintendência Regional do DNIT em Mato Grosso (SR/DNIT/MT) , cujo volume de recursos fiscalizados totalizou, a valores históricos, R$ 95.570.000,00 (peça 1, p. 46) .
A presente instrução tem por objetivo verificar o cumprimento das determinações constantes nos subitens 9.1 a 9.6 do Acórdão 1989/2013-TCU-Plenário, Ministro Relator Aroldo Cedraz, portanto, mérito.
HISTÓRICO
Em razão das irregularidades encontradas na auditoria supracitada, o TCU, por meio do Acórdão 1989/2013-TCU-Plenário, decidiu:
9.1 aplicar ao Sr. Rui Barbosa Egual, ex-Superintendente Regional do Dnit no Mato Grosso, a multa prevista no art. 58, inciso II da Lei nº 8.443, de 16 de julho de 1992, c/c o art. 268, inciso II do Regimento Interno/TCU, no valor de R$ 10.000,00 (dez mil reais) , fixando prazo de 15 (quinze) dias, a contar das notificações, para que comprovem, perante o Tribunal (art. 214, inciso III, alínea a, do Regimento Interno/TCU) , o recolhimento da dívida ao Tesouro Nacional, acrescida dos devidos encargos legais da data do presente acórdão até a data do efetivo pagamento, se for quitada após o vencimento, em razão dos seguintes fatos:
9.1.1 superfaturamento de serviços integrantes da recuperação do acostamento do Contrato 377/2009, decorrente do pagamento por serviços previstos no contrato que não foram executados, em afronta aos arts. 62 e 63 da Lei 4.320/64;
9.1.2 realização de parte das obras referentes ao Contrato 15/2008 sem que houvesse empresa supervisora contratada, em afronta ao art. 67 da Lei 8.666/93, contribuindo para a ocorrência de irregularidades no citado contrato.
9.2 aplicar aos Sres. Laércio Coelho Pina e Orlando Fanaia Machado, responsáveis pela aprovação do projeto executivo da obra referente ao Contrato 15/2008, individualmente, a multa prevista no art. 58, inciso II da Lei nº 8.443, de 16 de julho de 1992, c/c o art. 268, inciso II do Regimento Interno/TCU, no valor de R$ 3.000,00 (três mil reais) , fixando prazo de 15 (quinze) dias, a contar das notificações, para que comprovem, perante o Tribunal (art. 214, inciso III, alínea a, do Regimento Interno/TCU) , o recolhimento das dívidas ao Tesouro Nacional, acrescidas dos devidos encargos legais da data do presente acórdão até a data do efetivo pagamento, se forem quitadas após o vencimento, pela aprovação do projeto com sobrepreço no serviço de pré-misturado à quente;
9.3 determinar ao Dnit que, expirado o prazo previsto nos itens 9.1 e 9.2 acima, efetue, nos termos do art. 28, inciso I, da Lei 8.443/1992, o desconto parcelado da dívida dos responsáveis em folha de pagamento, observado o limite previsto no art. 46, § 1º, da Lei 8.112/90;
9.4 autorizar, desde logo, nos termos do art. 28, inciso II, da Lei nº 8.443, de 16 de julho de 1992, a cobrança judicial das dívidas caso não seja possível o desconto em folha de pagamento a que se refere o item anterior;
9.5. autorizar, ainda, o pagamento das dívidas em até 36 (trinta e seis) parcelas mensais consecutivas, nos termos do artigo 26 da Lei 8.443/1992, c/c o art. 217 do Regimento Interno/TCU, desde que solicitado pelo responsável antes da remessa do processo para cobrança judicial, fixando o vencimento da primeira em 15 (quinze) dias, a contar do recebimento das notificações, e o das demais a cada 30 (trinta) dias, com incidência sobre cada uma dos encargos legais devidos, na forma da legislação em vigor, e alertando aos responsáveis que a falta de comprovação do recolhimento de qualquer parcela importará no vencimento antecipado do saldo devedor, nos termos do art. 217, § 2º, do Regimento Interno/TCU;
Não obstante, no mesmo Acórdão, determinou-se ao DNIT a adoção das seguintes providências:
9.6 determinar ao Dnit que:
9.6.1 avalie a ocorrência de possível descumprimento contratual que enseje a aplicação de penalidades ao Consórcio Contécnica/Engefoto/Unidec, no âmbito do Contrato 240/2007, em razão das diversas irregularidades detectadas neste processo referentes aos Contratos 377/2009 e 653/2009;
9.6.2 revise a Instrução de Serviço/DG/Dnit nº 05, de 15/05/2008, de modo a estabelecer que o critério de pagamento das contratações, no âmbito do programa Crema 1ª Etapa, se restrinja aos serviços efetivamente executados pelas contratadas, possibilitando as adequações de projeto necessárias, nos termos do art. 65, inciso I, da Lei 8.666/93, estendendo tal determinação, inclusive, para o programa Crema 2ª Etapa;
9.6.3 adote as medidas administrativas necessárias para a consolidação do estorno dos seguintes valores:
9.6.3.1 R$ 1.588.611,26 (um milhão, quinhentos e oitenta e oito mil e seiscentos e onze reais e vinte e seis centavos) (referência: maio/2008) , referente à inadequação dos preços unitários dos serviços de CBUQ com polímero e CBUQ-reperfilamento no âmbito do Contrato 377/2009;
9.6.3.2 R$ 944.774,07 (referência: maio/2008) (novecentos e quarenta e quatro mil e setecentos e setenta e quatro reais e sete centavos) , referente a superfaturamento do serviço de CBUQ, no âmbito do Contrato 653/2009;
9.6.4 adote as medidas administrativas necessárias para recuperar aos cofres do Dnit a quantia de R$ 169.361,10 (cento e sessenta e nove mil e trezentos e sessenta e um reais e dez centavos) (ref. jan/2008) , referente ao superfaturamento apurado no serviço de pré-misturado a quente do Contrato 15/2008, decorrente do sobrepreço neste serviço em relação ao valor de referência do Sicro, utilizando-se, se preciso for, da garantia estipulada no art. 56 da Lei 8.666/1993;
9.6.5 avalie o comportamento estrutural do segmento da rodovia BR-364/MT correspondente ao Contrato 653/2009, de modo a detectar possíveis defeitos decorrentes de falhas na execução dos serviços, e caso identifique problemas em função dessa desconformidade, acione a empresa executora, nos termos do art. 66 e art. 73, §2º da Lei 8.666/1993 e art. 618 do Código Civil;
9.6.6 encaminhe ao TCU, no prazo de 60 dias, as providências tomadas em relação às determinações contidas nos subitens anteriores e no item 9.3;
9.6.7 realize extrações de corpos de prova no 3º segmento do Contrato 15/2008, de forma a obter uma amostragem probabilística que permita a realização de inferência estatística sobre a conformidade das espessuras executadas nas camadas de PMQ e concreto para esse segmento;
9.6.8 comunique a este Tribunal o início do levantamento determinado no subitem anterior, com antecedência mínima de 20 dias, de modo a possibilitar o acompanhamento dos trabalhos pelo TCU;
9.6.9 encaminhe ao TCU os resultados dessas extrações no prazo de 90 dias;
9.6.10 abstenha-se de efetuar o recebimento definitivo da obra referente ao Contrato 15/2008, previsto no art. 73 da Lei 8.666/1993, enquanto não forem concluídas as devidas avaliações acerca dos serviços de restauração executados no 3º segmento do Contrato 15/2008 por parte deste Tribunal;
Importante mencionar que os subitens 9.8 e 9.9 do referido Acórdão tratam de determinação interna visando à instauração de Tomada de Contas Especial para apuração do débito, identificação dos responsáveis e cobrança, referente aos superfaturamentos identificados no âmbito dos Contratos 15/2008, 377/2009 e 653/2009, tendo sido autuados os TCs Processo 021.493/2013-8, Processo 021.500/2013-4 e Processo 021.520/2013-5, conforme consta na peça 80 dos autos. Ademais, constou, no referido Acordão, ciência ao DNIT, conforme subitem 9.7.
O Sr. Laércio Coelho Pina, responsável arrolado nos autos, efetuou o recolhimento parcelado da multa a ele imposta por meio do subitem 9.2 do Acórdão supra, conforme comprovantes acostados às peças 91, 100 e 104. Porém, o Sr. Orlando Fanaia Machado (responsável pela mesma irregularidade) entrou com pedido de reexame, cujo Acórdão 2195/2017-TCU-Plenário (peça 173) , negou provimento, mantendo-se a cobrança da multa.
Desta forma, por meio da peça 180, o Sr. Orlando Fanaia Machado solicitou o parcelamento da multa em seis parcelas, tendo apresentado o comprovante de recolhimento da primeira parcela (no caso, apresentou o comprovante de recolhimento de R$ 1.000,00) , conforme pode ser visualizado junto às peças 181 e 182.
Já o Sr. Rui Barbosa Egual efetuou o recolhimento da multa a ele imposta (peças 98 e 112) , tendo sido pago valores a maior, conforme apurado em instrução à peça 115, cujo estorno do montante de R$ 2.000,00 se deu por meio de processo administrativo específico (peça 134) .
Por meio da peça 106, a empresa Delta Construções S/A apresentou pedido de antecipação de tutela, deferido pelo I. Juiz nos autos 0054951-07.2013.4.01.3400, em trâmite na seção judiciária do Distrito Federal, contemplando litígio quanto aos valores, depositados em juízo, cobrados mediante subitem 9.6.4 do Acórdão 1989/2013-TCU-Plenário.
Já a empresa STE - Serviços Técnicos de Engenharia S.A. apresentou pedido de reexame ao subitem 9.8.2.1.3, negado por meio do Acórdão 735/2015-TCU-Plenário, mas cujos elementos apresentados deverão ser aproveitados como elementos de defesa no TC Processo 021.500/2013-4 (TCE referente ao Contrato 377/2009) .
Por fim, o DNIT apresentou várias peças de defesa, de solicitação de esclarecimentos com relação ao subitem 9.6, e de pedido de liberação para emissão do Termo de Recebimento da Obra objeto do Contrato 15/2008 (peças 93, 105, 110, 157, 158, 159, 162, 163, 164 e 165) , que serão objeto de análise na presente instrução.
EXAME TÉCNICO
Conforme consta no processo, foi efetuada fiscalização, no ano de 2010, nos Contratos 15/2008, 377/2009 e 653/2009, tendo sido encontrados diversos indícios de irregularidades, cujas análises que embasaram o Acórdão 1989/2013-TCU-Plenário assim estabeleceram:
Contrato 15/2008, a cargo da empresa Delta Construções S/A.
Superfaturamento nos serviços de implantação e ancoragem de defensas metálicas
Superfaturamento no serviço de transporte de areia para PMQ com polímero
Superfaturamento decorrente de preços excessivos frente ao mercado
Execução de serviço com qualidade deficiente na restauração do pavimento
Execução de serviços com qualidade deficiente e liquidação irregular de despesa
Quanto ao Contrato 15/2008, concluiu-se pela subsistência parcial das irregularidades apontadas no Relatório de Fiscalização do processo principal e no Relatório de Monitoramento realizado no âmbito do TC Processo 025.957/2010-4.
Em virtude das irregularidades constatadas, foi observada a repactuação contratual e a revisão de projeto referente aos achados de superfaturamento do serviço de implantação e ancoragem de defensas metálicas e transporte de areia para o PMQ. Houve, ainda, revisão dos valores referentes ao sobrepreço contratual do serviço de PMQ.
Todavia, restou pendente o saneamento das irregularidades apuradas nos serviços de pavimentação em concreto de Cimento Portland e PMQ. Confirmou-se a ocorrência de liquidação irregular da despesa em razão dos serviços executados de forma deficiente para o 2º Segmento do referido contrato.
Por meio do Acórdão 282/2011-TCU-Plenário, Ministro Relator Aroldo Cedraz, o TCU determinou ao DNIT a análise dessas mesmas irregularidades para o 3º Segmento do mesmo contrato. Entretanto, os elementos trazidos pelo DNIT foram inconclusivos sobre a conformidade da execução das camadas de pavimento em relação aos termos definidos no Contrato 15/2008, restando prejudicada a análise de possíveis irregularidades no 3º Segmento.
Assim, o débito apurado no presente processo (R$ 5.980.595,74, atualizado em 21/6/2012) poderia não representar de maneira correta o prejuízo decorrente das falhas executivas das camadas de restauração do pavimento da BR-163/364/070, na Serra de São Vicente, que deveria contemplar o contrato como um todo (inclusive o 3º Segmento) .
Além disso, concluiu-se que as medidas tomadas pelo DNIT para saneamento dos problemas se mostraram materialmente irrelevantes em comparação à amplitude dos valores apurados no TC Processo 025.957/2010-4, cabendo a responsabilização, inclusive, dos dirigentes do DNIT no estado do Mato Grosso e da fiscal do referido contrato pelos atos praticados os quais resultaram em danos ao Erário.
Contrato 377/2009, a cargo da empresa Cavalca Construções e Mineração Ltda.
Superfaturamento nos serviços integrantes da recuperação do acostamento
Superfaturamento no serviço de aquisição de materiais betuminosos
Superfaturamento nos serviços de transporte de materiais betuminosos
Superfaturamento no serviço de CBUQ
Quanto aos superfaturamentos apurados nos subitens anteriores para o Contrato 377/2009, concluiu-se pela subsistência parcial das irregularidades indicadas no Relatório de Fiscalização. Dos valores envolvidos, houve o estorno de R$ 2.243.739,16 e uma retenção de R$ 1.588.611,26. Entretanto, verificou-se haver ainda um débito atualizado a ser restituído aos cofres do DNIT, no valor total de R$ 9.374.601,98, atualizado em 21/6/2012.
Além disso, propôs-se acatar parcialmente as razões de justificativas dos senhores Orlando Fanaia Machado, Laércio Coelho Pina e Luiz Antônio Ehret Garcia. Concluiu-se que a aplicação de multa a esses gestores pelo débito existente no Contrato 377/2009 deverá ser avaliada em sede de tomada de contas especial.
Adicionalmente, propôs-se acatar parcialmente as razões de justificativas do Sr. Rui Barbosa Egual e da senhora Deise Silva Torres Souza, além da aplicação de multa aos gestores pelas irregularidades em que não há débito.
Concluiu-se também pela proposta de determinação para que o DNIT averiguasse a responsabilidade da empresa supervisora do Contrato 377/2009 (Consórcio Contécnica/Engefoto/Unidec) , quanto à falha em representar a Administração na fiscalização do referido contrato.
Foi, ainda, proposta determinação para que o DNIT revisasse a Instrução de Serviço/DG/DNIT 5/2008, de modo a estabelecer que o critério de pagamento das contratações, no âmbito do programa Crema 1ª Etapa, deve restringir-se aos serviços efetivamente executados pelas contratadas, devendo ser feitas as adequações de projeto necessárias, nos termos do art. 65, inciso I, da Lei 8.666/1993.
Por fim, determinou-se ao DNIT que adotasse as medidas administrativas necessárias para consolidar a retenção feita no Contrato 377/2009 no serviço de CBUQ, haja vista a confirmação da ocorrência de superfaturamento.
Contrato 653/2009, a cargo da empresa Redram Construtora de Obras Ltda.
Superfaturamento nos serviços de aquisição de cimento asfáltico de petróleo
Superfaturamento nos serviços de aquisição de emulsão asfáltica
Superfaturamento nos serviços de transporte de materiais betuminosos
Superfaturamento no serviço de sinalização provisória
Superfaturamento no serviço de CBUQ
Quanto ao superfaturamento apurado inicialmente no Contrato 653/2009, verificou-se remanescente de R$ 1.662.894,28, sendo que o DNIT estornou, referente ao superfaturamento do CBUQ, o montante de R$ 944.774,07. Desse modo, restou ainda um débito a ser ressarcido aos cofres do DNIT, no valor de R$ 718.120,21.
Entendeu-se que tais valores deveriam ser considerados pelo DNIT no processo de rescisão contratual, pois, segundo a autarquia, a empresa não teria concluído as obras, desmobilizando sua estrutura anteriormente ao término do contrato.
Por isso, considerando a possibilidade de a empresa ainda ter valores a receber, bem como valores a serem estornados, propôs-se determinar que as medidas administrativas fossem tomadas pelo próprio DNIT, se preciso fosse, com a possibilidade de instauração de TCE, conforme indica a legislação vigente.
I.	Das multas aplicadas aos gestores (subitens 9.1 a 9.5) 
Conforme deliberado pelo TCU por meio do subitem 9.2 do Acórdão 2305/2014-TCU-Plenário, deu-se quitação ao Sr. Rui Barbosa Egual, ante o recolhimento integral da multa que lhe foi imputada por meio do subitem 9.1 do Acórdão 1989/2013-TCU-Plenário.
Porém, conforme verificado, houve um recolhimento a mais, no montante de R$ 2.000,00. Desta forma, autuou-se, em obediência ao disposto no subitem 9.3.1 do Acórdão 2305/2014-TCU-Plenário, o processo administrativo TC Processo 025.795/2014-7 (peça 134) , visando a restituição destes valores.
Não obstante, com relação aos demais responsáveis, verificou-se que, apesar de o Sr. Laércio Coelho Pina ter realizado o recolhimento integral da multa que lhe foi aplicada, segundo disposto no subitem 9.2 do Acórdão 1989/2013-TCU-Plenário, a multa havia sido suspensa por força de pedido de reexame interposto pelo Sr. Orlando Fanaia Machado, cujo mérito foi negado provimento, conforme subitem 9.1 do Acórdão 2195/2017-TCU-Plenário.
Verificou-se que o Sr. Orlando Fanaia Machado solicitou o parcelamento da multa, com comprovação do recolhimento de uma parcela de R$ 1.000,00, conforme disposto às peças 181 e 182 dos autos. Posteriormente, em 7/11/2019, o responsável enviou comprovante de recolhimento (peça 193) da totalidade do saldo do débito atualizado (Anexo B a esta instrução) até a data do pagamento, efetuado em 31/10/2019.
Desta forma, ratifica-se o recolhimento integral dos valores devidos pelos Srs. Laércio Coelho Pina e Orlando Fanaia Machado, conforme peças 91, 100, 104 e 181, 182, 193, respectivamente, dando-lhes quitação do débito.
II.	Das determinações constantes nos subitens 9.6.1 a 9.6.6
As determinações constantes nos subitens 9.6.1 a 9.6.6 tratam dos reflexos diretos das irregularidades constatadas durante a auditoria realizada nos Contratos 15/2008, 377/2009 e 653/2009, cujas providências o DNIT deveria adotar para o seu saneamento. Serão apresentadas, então, as devidas providências adotadas pelo DNIT, divididas pelos tópicos do referido Acórdão.
Subitem 9.6.1
9.6.1 avalie a ocorrência de possível descumprimento contratual que enseje a aplicação de penalidades ao Consórcio Contécnica/Engefoto/Unidec, no âmbito do Contrato 240/2007, em razão das diversas irregularidades detectadas neste processo referentes aos Contratos 377/2009 e 653/2009.
Por meio do Ofício 165/2014/AUDINT/DNIT, de 14/2/2014 (peça 110) , o DNIT apresentou resposta quanto à determinação constante do subitem 9.6.1 do Acórdão 1989/2013-TCU-Plenário. Menciona que instaurou o processo administrativo 50611.002842/2012-28, dadas as evidências de irregularidades constatadas na gestão do Consórcio Contécnica/Engefoto/Unidec, considerando que, por apropriações indevidas desse consórcio, de fato concorreram para pagamentos de medições de serviços não realizados no âmbito do Contrato 377/2009.
Ademais, em complemento às informações prestadas, o DNIT apresentou o Ofício 470/2015/AUDINT-DNIT, de 25/5/2015 (peça 157) , informando ainda que, decorrente das conclusões abaixo citadas, determinou a instauração de Processo Administrativo de Apuração de Responsabilidade (PAAR) (peça 157, p. 11-15) .
Segundo análise da Comissão que precedeu a instauração do PAAR, o Consórcio Supervisor teria concorrido diretamente para as irregularidades apontadas no relatório que embasou o Acórdão 1989/2013-TCU-Plenário no âmbito da fiscalização da execução do Contrato 377/2009, ao:
 (i) aceitar executar serviços para os quais não tinha contrato, configurando a ocorrência de contrato verbal com a administração, o que é vedado pela legislação vigente;
 (ii) executar serviços em total desacordo com as normas do DNIT, de seu inteiro conhecimento, ao estabelecer em campo, diretamente com a executora da obra e à revelia da Fiscalização/DNIT, a adoção das soluções da revisão de projeto ainda em análise, em detrimento das preconizadas no projeto original, e ao medir serviços não executados.
Desta forma, instaurou-se o processo 50600.058284/2014-46, visando a apuração dos fatos descritos acima, estando o processo em aberto desde 15/1/2016, pendente de conclusão e finalização (peça 186) . Porém, até esse momento, o DNIT não havia apresentado conclusão acerca desse PAAR.
Desta forma, por meio de diligência (instrução à peça 187, ofício à peça 189) , solicitou-se ao DNIT informar ao TCU o resultado do respectivo PAAR, tendo a Autarquia apresentado resposta à peça 192.
Em sua resposta, o DNIT afirma, por meio do Ofício nº 77402/2019/ACE-DG/DG/DNIT SEDE, de 16/8/2019, que o PAAR 50600.058284/2014-46 foi extraviado nas dependências do DNIT, tendo sido providenciada a instauração de processo de reconstituição do PAAR (50600.020807/2019-96) .
Por fim, a Coordenação do DNIT (CGMRR) não teria identificado, nos fatos descritos no Relatório do TCU, a ocorrência de possível descumprimento contratual do Ajuste 240/2007, e que ensejasse aplicação de penalidades ao consórcio supervisor, relativamente à supervisão do Contrato 653/2009.
Entende-se, desta forma, que o DNIT não atendeu plenamente o disposto no subitem 9.6.1 do Acórdão 1989/2013-TCU-Plenário, necessitando-se, por ora, abertura de processo de monitoramento visando acompanhar as medidas adotadas pelo DNIT no âmbito do processo de reconstituição do PAAR (50600.020807/2019-96) , a fim de verificar o fiel cumprimento do disposto no subitem do Acórdão supracitado.
Subitem 9.6.2
9.6.2 revise a Instrução de Serviço/DG/Dnit nº 05, de 15/05/2008, de modo a estabelecer que o critério de pagamento das contratações, no âmbito do programa Crema 1ª Etapa, se restrinja aos serviços efetivamente executados pelas contratadas, possibilitando as adequações de projeto necessárias, nos termos do art. 65, inciso I, da Lei 8.666/93, estendendo tal determinação, inclusive, para o programa Crema 2ª Etapa
Por meio do Ofício 470/2015/AUDINT/DNIT, de 25/5/2015 (peça 157) , o DNIT apresentou esclarecimentos acerca das providências adotadas referentes ao disposto no subitem 9.6.2 do Acórdão 1989/2013-TCU-Plenário.
Isso porque, decorrente dessa determinação, expediu-se as instruções de serviço IS/DG 14, de 13/7/2011 e, posteriormente, a IS/DG 10, de 2/9/2013, que, segundo o DNIT, sucederam, consequentemente, e revisaram, a Instrução de Serviço/DG/DNIT 5, de 15/5/2008 (peça 157, p. 5570) , citada no referido Acórdão.
Análise
Inicialmente, cumpre trazer à discussão os questionamentos efetuados pelo TCU, e que ensejaram na determinação supracitada, ou seja, revisão da IS/DG/DNIT 5, de 15/5/2008, de modo a estabelecer que o critério de pagamento das contratações no âmbito do programa Crema 1ª Etapa contemple os serviços efetivamente executados pelas contratadas, possibilitando as adequações de projeto necessárias.
Importante observar que a presente análise será restrita à verificação do cumprimento do disposto no subitem 9.6.2 do Acórdão 1989/2013-TCU-Plenário, não se atendo aos demais pontos específicos da instrução de serviço revisada, tampouco quanto aos impactos dela decorrentes em diversos contratos do DNIT no âmbito do programa Crema.
Segundo observado nas irregularidades referentes ao sobrepreço na aquisição de "RR1C", "CAP 50/70 com polímero" e "CAP 50/70", e que ensejaram em superfaturamento nesses serviços, verificou-se que a Instrução de Serviço 5/2008/DG/DNIT, de 15/5/2008, vigente à época da referida licitação e da execução dos contratos, apresentava procedimentos inadequados de medição e pagamento na execução de obras do programa Crema 1ª etapa.
O problema verificado foi que os preços dos serviços que são medidos podem sofrer variação, a depender das quantidades envolvidas dos insumos nas composições unitárias de custos, mas essa variação não estava sendo levada em consideração pela autarquia quando da execução das obras.
Desta forma, o ponto controverso levantado na auditoria seria o disposto na referida Instrução de Serviço (IS) : "Os preços por km de faixa de cada solução serão aqueles constantes do Cronograma de Atividades, aprovado e incluído no Contrato".
Assim, o preço por km de faixa de cada solução seria o preço obtido pelo somatório das quantidades de serviços que compõem determinada solução, considerando os respectivos preços unitários de cada serviço, constante na proposta de preços. Isso implicava dizer que o preço pago se basearia nas quantidades intrinsecamente ligadas às composições unitárias da proposta, independendo se a contratada fosse executar os serviços em maior ou menor quantidade, decorrente, por exemplo, de alteração no projeto durante a execução dos contratos (projeto executivo) .
Ou seja, na prática, isso significava dizer que qualquer alteração de projeto no sentido de adequar essas quantidades a maior ou a menor não seria possível, pois o preço que a empresa receberia pela restauração não seria outro senão o da proposta feita durante a licitação.
Observa-se, na atual Instrução de Serviço (IS/DG 10, de 2/9/2013) , em seu capítulo 4, alteração no texto referente à metodologia de medição e pagamento, como segue.
As obras de recuperação serão medidas e pagas mensalmente, conforme extensão executada, por unidade de serviço concluído, incluindo a sinalização provisória, não se aplicando, para efeito de medição, monitoramento, fiscalização e auditoria, alterações de valor em função de variações de densidades, ou de variações dos percentuais de insumos das composições de custos unitários referenciais do SICRO, utilizadas para formação do preço unitário do quilômetro de faixa apresentado na planilha do projeto.
Os preços por km de faixa de cada solução serão aqueles constantes do Cronograma de Atividades, aprovado e incluído no Contrato. (Grifos acrescidos) .
Além disso, na folha 15 da referida Instrução de Serviço, que trata dos preços dos serviços, observa-se que o contratado deve preencher uma planilha de preços, e que valerá para a execução contratual, não havendo menção a qualquer variação dos preços em função de alterações de projeto, ou de composição dos custos dos serviços contratados.
Desta forma, verifica-se que as alterações promovidas na IS/DG/DNIT 5/2008, pela IS/DG 10/2013 (em vigor) , não modificou os entendimentos promovidos pela equipe de auditoria, permanecendo a irregularidade apontada, e caracterizando o descumprimento, pelo DNIT, de determinação exarada pelo TCU, por meio do subitem 9.6.2 do Acórdão 1989/2013-TCU-Plenário.
Desta forma, visando um melhor aprofundamento sobre a matéria e os reflexos dessa Instrução de Serviço no âmbito dos programas de manutenção rodoviária do DNIT, propõe-se a criação de um processo apartado com a finalidade de se efetuar as devidas análises e os impactos dessa medida do DNIT em seus contratos. Isso por que o referido programa possui uma ampla variedade de conceitos e inúmeros contratos, já efetuados, o que demandaria uma análise mais detalhada, por parte tanto do DNIT, quanto do TCU, acerca dos impactos desta instrução de serviço nos contratos de manutenção rodoviária no âmbito do programa CREMA.
Subitem 9.6.3.1
9.6.3 adote as medidas administrativas necessárias para a consolidação do estorno dos seguintes valores:
9.6.3.1 R$ 1.588.611,26 (um milhão, quinhentos e oitenta e oito mil e seiscentos e onze reais e vinte e seis centavos) (referência: maio/2008) , referente à inadequação dos preços unitários dos serviços de CBUQ com polímero e CBUQ-reperfilamento no âmbito do Contrato 377/2009;
Por meio do Ofício 1262/2013/AUDINT/DNIT, de 25/10/2013 (peça 98) , o DNIT apresentou as providências iniciais adotadas quanto às determinações constantes do subitem supracitado. Traz, em anexo, o Memorando 0479/2013-SR/MT, de 19/8/2013 (peça 98, p. 22) , em que relata que a empresa contratada, Cavalca Construções e Mineração Ltda., impetrou Mandado de Segurança contra os atos do Superintendente Regional do DNIT em Mato Grosso, e da servidora fiscal do contrato. Assim, os valores retidos a título de glosa seriam objeto de restituição, condicionadas às conclusões do TCU acerca do mérito do tema.
Desta forma, com a ciência do Acórdão 1989/2013-TCU-Plenário, as glosas/retenções foram ratificadas pelo DNIT/MT, por meio do processo administrativo 50611.000228/2013-11, cumprindo, então, o disposto no subitem 9.6.3.1 do Acórdão supracitado.
Complementando as informações a serem prestadas, o DNIT apresentou, em 14/2/2014, o Ofício 165/2014/AUDINT/DNIT (peça 110) , no qual trouxe, em anexo, o Memorando 114/2014/SR/MT, de 11/2/2014 (peça 110, p. 12) . Com relação ao subitem 9.6.3.1, o DNIT informa que a Superintendência do Estado do Mato Grosso ratificou o procedimento administrativo financeiro de estorno do montante de R$ 1.588.611,26, referente à inadequação dos preços unitários dos serviços de CBUQ - reperfilamento, no âmbito do Contrato 377/2009.
Subitem 9.6.4
9.6.4 adote as medidas administrativas necessárias para recuperar aos cofres do Dnit a quantia de R$ 169.361,10 (cento e sessenta e nove mil e trezentos e sessenta e um reais e dez centavos) (ref. jan/2008) , referente ao superfaturamento apurado no serviço de pré-misturado a quente do Contrato 15/2008, decorrente do sobrepreço neste serviço em relação ao valor de referência do Sicro, utilizando-se, se preciso for, da garantia estipulada no art. 56 da Lei 8.666/1993;
Por meio do Ofício 1220/2013/AUDINT/DNIT, de 17/10/2013 (peça 93) , a Autarquia informa que foi aberto, no âmbito da Regional do DNIT de Mato Grosso, o processo administrativo 50611.002634/2013-18, em cumprimento à determinação contida no subitem 9.6.4 do Acórdão 1989/2013-TCU-Plenário.
Porém, foi verificado, por aquela Superintendência, que a empresa Delta havia apresentado documentação sobre as providências adotadas visando o depósito judicial dos valores inquiridos.
Ademais, por meio da peça 106, a empresa Delta Construções S/A apresentou decisão judicial nos autos da Ação Ordinária 54951-07.2013.4.01.3400, em trâmite na Seção Judiciária do Distrito Federal, informando que os valores ora questionados pelo TCU são objeto daquela ação, cujo montante foi integralmente depositado em juízo, suspendendo-se os efeitos do subitem 9.6.4 do Acórdão 1989/2013-TCU-Plenário.
Em 11/12/2018, o I. Juiz Federal Frederico Botelho de Barros Viana proferiu sentença (peça 183) no âmbito da referida Ação, julgando improcedente o pedido efetuado pela Delta Construções S/A, condenando-a, ainda, ao pagamento das custas processuais e honorários advocatícios em 10% do valor da causa.
Como os valores estavam depositados em Juízo, bastaria o DNIT efetuar o seu levantamento (à exceção de suspensão devido a possíveis recursos na esfera judicial) , não cabendo mais, a essa Corte, nenhuma medida processual. Desta forma, entende-se que o disposto no subitem 9.6.4 foi cumprido.
Subitens 9.6.3.2 e 9.6.5
9.6.3 adote as medidas administrativas necessárias para a consolidação do estorno dos seguintes valores:
9.6.3.2 R$ 944.774,07 (referência: maio/2008) (novecentos e quarenta e quatro mil e setecentos e setenta e quatro reais e sete centavos) , referente a superfaturamento do serviço de CBUQ, no âmbito do Contrato 653/2009;
9.6.5 avalie o comportamento estrutural do segmento da rodovia BR-364/MT correspondente ao Contrato 653/2009, de modo a detectar possíveis defeitos decorrentes de falhas na execução dos serviços, e caso identifique problemas em função dessa desconformidade, acione a empresa executora, nos termos do art. 66 e art. 73, §2º da Lei 8.666/1993 e art. 618 do Código Civil;
Com relação aos subitens 9.6.3.2 e 9.6.5, o DNIT informa que a Superintendência Regional do Mato Grosso instaurou o processo administrativo 50611.001646/2010-74, que incorreu na rescisão contratual (Contrato 653/2009) , visto que a empresa não concordava com os estornos efetuados. Assim, todas as ações tomadas e providências decorrentes culminaram na recomendação de inserção dos referidos débitos, ainda pendentes, na dívida ativa da contratada (peça 110, p. 15) .
Segundo consta no referido processo administrativo, o parecer final do DNIT (folha 608 do processo 50611.001646/2010-74 (peça 184) conclui, basicamente, que:
O superfaturamento, de R$ 944.774.07, apontado pelo Tribunal de Contas da União, na ocasião de auditoria realizada no contrato 653/2009, foi devidamente analisado pelo DNIT, chegando-se em um valor superior (decorrente da evolução do contrato) , já considerando o montante financeiro PI + R, de R$ 1.772.449, que, compensado com a última medição considerada (9ª medição - rescisória) , implicou num valor a pagar, à construtora, naquela medição, de R$ 183,88;
Decorrente de paralisação unilateral da contratada, houve a degradação de um segmento de acostamento de 1,96km, o que implicou em um débito, à contratada, de R$ 170.984,40;
Pela inexecução contratual, aplicou-se a multa prevista, no contrato, de 2% incidentes sobre o saldo não executado, ensejando em um débito de R$ 141.731,96.
Em que pese o DNIT tenha efetuado a cobrança administrativa desses valores, no âmbito do processo 50611.001646/2010-74, a contratada impetrou, junto à 1ª Vara Federal da Subseção Judiciária de Cuiabá/MT, a Ação de Rescisão de Contrato cumulada com Perdas e Danos, sob nº  0017303-43.2011.4.01.3600.
Em 29 de novembro de 2017, o I. Juiz Federal da 1ª Vara de Mato Grosso, Ciro José de Andrade Arapiraca, proferiu sentença (peça 185) , julgando improcedente o pedido de condenação do réu, dando ganho de causa ao DNIT (que no caso era réu da referida ação) .
Desta forma, o DNIT mantém a cobrança administrativa, por meio do processo 50611.001646/2010-74, no montante de R$ 312.716,36, soma dos valores constantes dos subitens (ii) e (iii) supra, atendendo, então, o disposto nos subitens 9.6.3.2 e 9.6.5.
Subitem 9.6.6
9.6.6 encaminhe ao TCU, no prazo de 60 dias, as providências tomadas em relação às determinações contidas nos subitens anteriores e no item 9.3;
Conforme verificado nos subitens anteriores, o DNIT informou ao TCU as providências adotadas para cada subitem supracitado.
III.	Das determinações constantes nos subitens 9.6.7 a 9.6.10
Consoante determinação contida no subitem 9.6.7 do Acórdão 1989/2013-TCU-Plenário, as extrações de corpos de prova deveriam ser realizadas no 3º Segmento do Contrato 15/2008, firmado entre o DNIT e a empresa Delta Construções S.A.
A metodologia inicialmente proposta pelo DNIT para realizar essas extrações consistia em extrair nove corpos de prova em todo o 3º segmento (com aproximadamente 17 km de extensão) . Assim, a coleta de amostras proposta pelo DNIT teria os seguintes procedimentos (peça 105, p. 6) :
a. o subtrecho a ser analisado deverá ser divido em 9 (nove) segmentos de mesmo comprimento;
b. em cada segmento, deverá ser, coletado 1 (um) corpo de prova do revestimento, através do emprego de sonda rotativa moto-mecanizada, com amostrador de diâmetro mínimo de 10 cm;
c. os corpos de prova deverão ser coletados na trilha de roda externa, alternadamente, nas faixas de tráfego direita e esquerda de cada segmento;
d. os furos de sondagem e os respectivos corpos de prova deverão atingir a profundidade da camada de base granular do pavimento;
e. em cada corpo de prova extraído, deverão ser medidas as espessuras individuais de todas as camadas de revestimento encontradas, tais como: concreto de cimento portland - CPP, pré-misturado a quente - PMQ e concreto asfáltico - CA;
f. a espessura individual de cada camada deverá ser medida com paquímetro e obtida pela média de, pelo menos, 3 (três) determinações;
g. cada furo de sondagem deverá ser registrado por meio de foto georreferenciada.
Após detida análise (instrução acostada à peça 115) , considerou-se que a metodologia proposta pelo DNIT deveria sofrer ajustes. De acordo com as orientações da boa técnica e do Manual "Técnicas de Amostragem para Auditorias" (Tribunal de Contas da União, 2002, 149 p.) , o ponto de partida de toda a amostra deve ser o plano amostral, o qual deve possuir, entre outras, as seguintes etapas:
descrever a técnica de amostragem a ser utilizada e justificar a escolha;
descrever os procedimentos seguidos na execução do trabalho;
estabelecer o nível de confiança;
determinar o tamanho da amostra e a precisão desejada.
Entendeu-se que o plano amostral indicado pelo DNIT à peça 105 não se mostrava suficiente para atender ao item 9.6 do Acórdão 1989/2013-TCU-Plenário, no que tange, especialmente, às etapas "i", "iii" e "iv" citadas anteriormente, e, por isso, merecia ser reparada. Desta forma, por meio do Acórdão 2305/2014-TCU-Plenário, Ministro Relator Aroldo Cedraz, informouse ao DNIT que:
9.1.1 a metodologia proposta pela entidade por meio do Ofício nº 1469/2013/AUDINT-DNIT não atende a determinação contida no subitem 9.6.7 do Acórdão 1989/2013-TCU-Plenário;
9.1.2 o plano amostral apto a atender a determinação supracitada deverá conter os seguintes procedimentos:
9.1.2.1 deverá ser adotada a técnica de amostragem aleatória sistemática;
9.1.2.2 o ponto de início da amostragem deverá ser obtido aleatoriamente;
9.1.2.3 a partir do ponto de início deverão ser estabelecidos os demais locais de extração, com intervalo de 176 metros entre esses locais, com tolerância de 10 metros, de forma a se obter um total de 96 amostras;
9.1.2.4 em cada local deverá ser coletado 1 (um) corpo de prova do revestimento, com o emprego de sonda rotativa motomecanizada, com amostrador de diâmetro mínimo de 10 cm;
9.1.2.5 os corpos de prova deverão ser coletados na trilha de roda externa, alternadamente, nas faixas de tráfego direita e esquerda;
9.1.2.6 os furos de sondagem e os respectivos corpos de prova deverão atingir a profundidade da camada de base granular do pavimento;
9.1.2.7 os corpos de prova deverão ser identificados e, posteriormente, deverão ser medidas as espessuras individuais de todas as camadas de revestimento encontradas, tais como: concreto de cimento portland - CPP, pré-misturado a quente - PMQ e concreto asfáltico - CA;
9.1.2.8 a espessura individual de cada camada deverá ser medida com paquímetro e obtida pela média de, pelo menos, 3 (três) determinações, as quais deverão possuir registro fotográfico georreferenciado e que possibilite a identificação do dia e horário da medição, inclusive da extração;
9.1.2.9 os corpos de prova deverão ser armazenados e transportados para um local adequado que permita a confirmação das espessuras verificadas.
O DNIT apresentou, em 19/8/2015, o Ofício 880/2015/AUDINT-DNIT (peça 158) , informando que ao realizar a extração dessa nova amostragem, a camada de PMQ se rompia no momento da extração, inviabilizando a leitura de sua espessura. Naquela ocasião, um Auditor do TCU que estava acompanhando os trabalhos teria mencionado a possibilidade de modificação do diâmetro de extração (de 10 cm para 5 cm) ou do método de extração.
Novas extrações foram feitas, agora com o diâmetro de 5 cm, cujo comportamento de rompimento da camada de PMQ se mantinha. Desta forma, esse Ofício, encaminhado ao TCU, solicitava esclarecimentos a respeito da possibilidade de utilização de Sonda Elétrica, e quais providências específicas deveriam ser adotadas nessa ocasião.
Porém, antes de encaminhar os resultados de todo o processo de extração dos corpos de prova e análise dos resultados, o DNIT, por meio do Ofício SR/DNIT/MT 611/2015, de 24/8/2015 (peça 159) , solicitou ao TCU para que os requisitos de utilização da Sonda Elétrica fossem estabelecidos pelo Tribunal, visando o atendimento integral das determinações constantes do Acórdão 1989/2013-TCU-Plenário.
Isso porque o DNIT necessitava celeridade dos procedimentos, uma vez que a Rodovia seria inserida no Programa de Exploração da Rodovia (PER) , com a previsão da transferência de sua manutenção para o município de Cuiabá/MT, e esse trecho de 27,5 km estaria impossibilitado de ser transferido enquanto o DNIT não expedisse o Termo de Recebimento do Contrato, suspenso por força do subitem 9.6.10 do supracitado Acórdão.
O DNIT menciona que, independentemente da emissão do Termo de Recebimento do Contrato, a Construtora estaria sujeita às suas responsabilidades decorrentes da qualidade dos serviços prestados nas obras executadas.
Ato contínuo, em 15/10/2015, o DNIT expediu nova comunicação ao TCU, Ofício 1615/2015/DG/DNIT (peça 163) , alegando que, como resposta aos questionamentos quanto ao equipamento a ser utilizado nas extrações dos corpos de prova, o TCU respondeu que não haveria, por parte do Tribunal, exigência de qual equipamento deveria ser utilizado na extração dos corpos de prova, mas tão somente exigências quanto às técnicas de amostragem adotadas, e a adoção de Sondas Elétricas seria meramente sugestivo (conforme pode ser visualizado na peça 164, p. 5) .
Por fim, por meio do Ofício 145/2016/DG/DNIT, de 2/2/2016 (peça 165) , o DNIT encaminhou ao TCU os resultados (contidos no Relatório de Sondagem, abaixo) das extrações dos corpos de provas efetuados no 3º Segmento do Contrato 15/2008.
Relatório de Sondagem
O DNIT apresentou o Relatório de Sondagem BR 364/MT (documento anexo à peça 165) , elaborado pela empresa SSM Consultoria, Projetos e Construções Ltda., que traz os procedimentos realizados e os resultados das extrações de corpos de prova dos pavimentos referentes ao 3º Segmento do Contrato 15/2008, em cumprimento ao disposto no subitem 9.6.7 do Acórdão 1989/2013-TCU-Plenário.
Como metodologia adotada pela empresa, tem-se o disposto a seguir:
A Rodovia BR 070/163/364/MT - trechos Serra de São Vicente, especificamente o 3º Segmento é o segmento objeto de estudo, com a extensão aproximada de 17.000 metros (km 343,0 ao km 360,0) , com pavimento revestido com Placas de Concreto com 5,0 metros de comprimento foi estimado a divisão do trecho em 3.400 placas.
As placas a serem sondadas estão relacionadas na TABELA 02, em anexo. Determinou-se que as placas de concreto de número par serão sondadas na trilha de roda externa do lado direito da pista de rolamento e as placas de número ímpar serão sondadas na trilha de roda externa do lado esquerdo da pista de rolamento, considerando o sentido crescente do km 343 ao km 360.
Para determinação do ponto de início da amostragem aleatória foi utilizado o programa Excel com a função: "= ALEATÓRIOENTRE (1;3400) ", gerando o nº . 1202. Assim, para definição das demais placas a serem sondadas, utilizou-se a distância de 35 placas que equivale a uma distância de 175 metros entre os furos de sondagem, totalizando em 96 pontos de sondagem a ser realizado, em atendimento à metodologia proposta no ACÓRDÃO acima citado (Anexo) .
O relatório traz, então, a metodologia de execução dos furos de sondagem detalhada, bem como uma planilha que consta os resultados obtidos para os 96 furos de sondagem, e, para cada furo, um relatório fotográfico com a respectiva identificação georreferenciada. Porém, não consta a análise dos resultados visando a estimativa da espessura mínima da placa, no intervalo de confiança de 95% estabelecido por meio dos estudos que embasaram o Acórdão 2305/2014-TCU-Plenário.
A referida tabela foi reproduzida no Anexo A, ao final da presente Instrução. A seguir, serão analisados os resultados apresentados.
Análise
Convém trazer os conceitos estabelecidos por meio do Acórdão 2305/2014-TCU-Plenário, acerca dos procedimentos de extração e de amostragem a ser adotada, visando o estabelecimento estatístico da espessura mínima do pavimento no 3º Segmento do Contrato 15/2008.
Entendeu-se que, para atender aos objetivos da determinação contida no item 9.6.7 do Acórdão 1989/2013-TCU-Plenário, a técnica de amostragem mais adequada deveria ser a aleatória sistemática. Essa técnica se caracteriza por selecionar a amostra a partir de um intervalo pré-definido, de modo que seja formada uma amostra não tendenciosa, e que possibilita, portanto, a realização de inferência estatística conforme a determinação supracitada. Desta forma, a definição do ponto inicial por meio de amostragem aleatória, adotado no presente estudo (Relatório de Sondagem) , atendeu o disposto acima.
Além disso, nesse tipo de amostragem, os corpos de prova deveriam ser selecionados a partir de dois elementos base: (i) o ponto de início da amostragem e (ii) o intervalo de amostragem. O ponto de início da amostragem deveria ser obtido de maneira aleatória entre as placas de concreto construídas no 3º segmento, conforme já verificado. O intervalo de amostragem foi obtido a partir da razão entre a extensão total do segmento e o número de amostras a serem extraídas.
Essa técnica de amostragem, inclusive, foi adotada durante as extrações de corpos de prova realizadas no 2º segmento do Contrato 15/2008, com o acompanhamento do TCU por meio do Monitoramento TC Processo 025.957/2010-4, apenso a este processo.
Verifica-se, da técnica descrita no Relatório de Sondagem, que o DNIT se valeu das especificações acima, tanto quanto ao ponto de início de amostragem, aleatório, quanto ao intervalo da amostragem.
Com relação ao nível de confiança ou intervalo de confiança da amostra, verificou-se que, para o objetivo que se pretende, ou seja, a realização de inferência estatística a respeito das espessuras executadas das camadas do pavimento, para fins da Tomada de Contas Especial determinada pelo subitem 9.8.1 do Acórdão 1989/2013-TCU-Plenário, o plano de amostragem deveria estar acompanhado de um grau de confiabilidade de pelo menos 95%.
Já para o tamanho da amostra, conforme mencionado no Manual "Técnicas de Amostragem para Auditorias", no plano amostral, verificou-se que o tamanho da amostra para estimar a média seria obtido por meio da seguinte equação: n=Z²S02/e², onde "Z" é a variável aleatória normal padronizada, "S0" é a estimativa inicial do desvio-padrão, e "e", a diferença entre a média amostral e a média populacional, que representa o erro amostral admitido. Considerando-se o grau de confiança de 95%, o valor de "Z" é igual a 1,96.
Considerando, ainda, uma distribuição normal de probabilidade; a espessura de projeto das placas de concreto de 25 cm; e que 95% das amostras devem possuir dimensão entre 23 cm e 27 cm, espera-se que o desvio padrão esperado "S0" alcance o valor de 1 cm.
Considerando-se, ainda, que o erro amostral admitido "e" para a média seja de 0,2 cm, haja vista os resultados encontrados no 2º segmento do Contrato 15/2008, chegou-se à conclusão de que o tamanho da amostra "n" deveria ser de 96 corpos de prova para possibilitar a inferência estatística que se quer estabelecer, o que de fato foi executado pelo DNIT.
Por fim, entendeu-se como adequado que fossem feitos registros fotográficos dos locais de extração, bem como das medições dos corpos de prova, de modo que esses registros fossem georreferenciados e possibilitassem identificar o dia e horário em que ocorreram, o que de fato foi feito.
A Tabela constante do Anexo A ilustra os resultados obtidos do Relatório de Sondagem. Pode-se observar que a média para a espessura das placas de concreto situa em 27,07 cm, com desvio padrão de 1,79 cm. Desta forma, das 96 extrações realizadas (amostra) , 10 extrações apresentaram valores de espessura de pavimento de concreto inferior a 25 cm (espessura de projeto) , sendo que 6 destes foram, inclusive, inferiores a 24 cm (mínimo aceitável para fins de projeto) .
Verifica-se que a Distribuição de Probabilidade dessa amostra aponta que em 95,67% dos casos a espessura será superior a 24 cm, o que atesta a espessura mínima desejada de projeto, com grau de confiança superior a 95%. Assim sendo, entende-se que a espessura do pavimento de concreto encontra-se aceitável, conforme os parâmetros pré-estabelecidos no Acórdão 2305/2014-TCU-Plenário.
CONCLUSÃO
Conforme visto, trataram os autos de auditoria, no âmbito do Fiscobras 2010, nas obras de manutenção rodoviária em trechos da BR-364/MT, cujos objetos foram os Contratos 15/2008, 377/2009 e 653/2009.
Após diversas análises, o TCU se manifestou por meio do Acórdão 1989/2013-TCU-Plenário, cujas deliberações foram a aplicação de multa a gestores, determinações específicas ao DNIT e instauração de TCE para apuração do débito, identificação dos responsáveis e cobrança dos valores indevidos no âmbito dos contratos supracitados.
A presente instrução tratou especificamente do cumprimento dos subitens 9.1 a 9.6 do Acórdão supracitado, que trataram, especificamente, das multas aplicadas aos gestores, e de determinações específicas ao DNIT.
Com relação às multas (subitens 9.1 a 9.5) , observou-se o recolhimento integral efetuado pelos senhores Rui Barbosa Egual (subitem 9.1) , cujo valor recolhido a mais, de R$ 2.000,00, foi objeto de devolução por meio do TC Processo 025.795/2014-7. Ademais, os Srs. Laércio Coelho Pina e Orlando Fanaia Machado apresentaram os comprovantes de recolhimento integral de suas respectivas multas.
Já para a determinação constante do subitem 9.6.1, verificou-se que o DNIT instaurou processo administrativo visando apuração de responsabilidade do consórcio supervisor dos Contratos 15/2008, 377/2009 e 653/2009, concluindo-se pela responsabilização quanto à aceitação de executar serviços para os quais não havia contrato (referente ao Contrato 377/2009) , além de aceitar a execução de serviços em desacordo com as normas do DNIT, instaurando-se, assim, um Processo de Apuração de Responsabilização (PAAR) . Porém, como o DNIT não conseguiu localizar o PAAR 50600.058284/2014-46, a fim de prestar esclarecimentos quanto à conclusão daquele processo, instaurou-se um processo de reconstituição, 50600.020807/2019-96, que deverá ser objeto de monitoramento deste TCU para verificação do fiel cumprimento ao disposto no subitem 9.6.1 do Acórdão.
No que se refere ao subitem 9.6.2, verificou-se que o DNIT substituiu a Instrução de Serviço 5/2008/DG/DNIT, que continha critério de medição e pagamento que não levava em consideração os serviços realmente executados, pela IS/DG 10, de 2/9/2013, cujo critério de medição e pagamento não atendeu ao disposto no Acórdão 1989/2013-TCU-Plenário. Assim, entendeu-se necessário autuar um processo apartado para averiguar os impactos dessa nova Instrução de Serviço nos contratos de manutenção do DNIT abarcados pelo programa Crema.
Com relação ao subitem 9.6.3.1, observou-se que o DNIT instaurou processo administrativo 50611.000228/2013-11 visando ratificar as glosas/retenções que já haviam sido efetuadas no bojo do Contrato 377/2009. Já para o subitem 9.6.3.2, o DNIT informou que os valores foram compensados na medição de rescisão do Contrato 653/2009, o que atende o disposto do subitem 9.6.3 no Acórdão.
Já em relação ao subitem 9.6.4, observou-se que, apesar de o DNIT ter instaurado o processo administrativo 50611.002634/2013-18 visando o ressarcimento dos valores indevidos, a empresa Delta Construções S/A impetrou Ação Ordinária 54951-07.2013.4.01.3400 na Seção Judiciária do Distrito Federal, mediante depósito judicial dos valores questionados, cuja sentença, proferida em dezembro de 2018, julgou improcedente a Ação, cabendo ao DNIT realizar o levantamento do depósito efetuado. Desta forma, entendeu-se que o DNIT cumpriu o disposto no Acórdão.
Com relação ao subitem 9.6.5, verificou-se que o DNIT instaurou processo administrativo, 50611.001646/2010-74, visando a rescisão do Contrato 653/2009, em que, além da glosa de valores por meio da medição de rescisão (9ª medição) , constataram-se problemas correlacionados com a deterioração de acostamento de pista em uma extensão de quase 2 km, que gerou um débito de R$ 170 mil (serviços perdidos) , além da aplicação de multa por descumprimento contratual, de R$ 140 mil.
Porém, a Construtora havia impetrado Ação de Rescisão de Contrato cumulada com Perdas e Danos, sob nº 0017303-43.2011.4.01.3600, julgada improcedente em novembro de 2017, e cujos valores estão sendo cobrados no processo administrativo supracitado. Desta forma, entende-se que o referido subitem foi cumprido pelo DNIT.
Por fim, foram analisados os procedimentos adotados pelo DNIT com relação aos subitens 9.6.7 a 9.6.10, que tratavam da avaliação do 3º Segmento do Contrato 15/2008, quanto às espessuras do pavimento de concreto e da camada de PMQ executados.
Assim, após a definição da metodologia estatística de extração dos corpos de prova, o DNIT efetuou o referido levantamento, apresentando um relatório de sondagem contemplando a extração de 96 corpos de prova ao longo do 3º Segmento do Contrato 15/2008.
Em análise estatística efetuada, constatou-se que a espessura média das placas de concreto foi de 27,07 cm, sendo que a espessura mínima, de 24 cm, foi alcançada em 95,67%, atendendo o grau de confiança estabelecido, de, no mínimo, 95%.
PROPOSTA DE ENCAMINHAMENTO
Diante do exposto na presente instrução, encaminham-se os autos à consideração superior, propondo:
110.1. dar quitação aos Srs. Laércio Coelho Pina (CPF XXX.363.911-XX) e Orlando Fanaia Machado (CPF XXX.624.046-XX) , com fundamento no art. 27 da Lei nº 8.443/1992, c/c o art. 218 do Regimento Interno do TCU, ante o recolhimento integral da multa que foi imputada pelo subitem 9.2 do Acórdão 1989/2013-TCU-Plenário, de acordo com os comprovantes às peças 91, 100, 104 e 181, 182, 193, respectivamente;
110.2. considerar atendidos os subitens 9.6.3, 9.6.4, 9.6.5, 9.6.6, 9.6.7, 9.6.8, 9.6.9 e 9.6.10 do Acórdão 1989/2013-TCU-Plenário;
110.3. considerar que o subitem 9.6.2 do Acórdão 1989/2013-TCU-Plenário não foi atendido;
110.4. considerar parcialmente atendido o subitem 9.6.1 do Acórdão 1989/2013-TCU-Plenário;
110.5. determinar à Secretaria de Fiscalização de Infraestrutura Rodoviária e de Aviação Civil - SeinfraRodoviaAviação:
110.5.1. remeter cópia da peça 136 para o TC Processo 021.500/2013-4, cujo conteúdo deverá ser aproveitado como elemento de defesa naquele TC pela empresa STE - Serviços Técnicos de Engenharia S/A, conforme disposto no Acórdão 735/2015-TCU-Plenário;
110.5.2. instaurar processo apartado para melhor aprofundamento sobre o descumprimento do subitem 9.6.2 do Acórdão 1989/2013-TCU-Plenário, bem como os reflexos da nova Instrução de Serviço elaborada pelo DNIT, IS/DG 10, de 2/9/2013, no âmbito dos programas de manutenção rodoviária do DNIT;
110.5.3. instaurar processo apartado de monitoramento para acompanhar o deslinde do processo de reconstituição (50600.020807/2019-96) do PAAR (50600.058284/2014-46) , extraviado nas dependências do DNIT sem as conclusões quanto à apuração de responsabilização do Consórcio Contécnica/Engefoto/Unidec por irregularidades verificadas no âmbito do Contrato TT-240/2007, e consubstanciadas por meio do subitem 9.6.1 do Acórdão 1989/2013-TCU-Plenário;
110.6. dar ciência do Acórdão que for prolatado aos interessados e responsáveis, nos termos do Memorando-Circular Segecex 45/2017, ressaltando-se que o Relatório e o Voto que o fundamentarem podem ser consultados no endereço www.tcu.gov.br/acordaos, no dia seguinte ao de sua oficialização;
110.7. arquivar os presentes autos, nos termos do art. 250, inciso I, c/c art. 169, inciso V do Regimento Interno do TCU."
É o Relatório.

8.1. Renato Oliveira Ramos (20.562/OAB-DF), Pâmela Guerra (28.202/OAB-GO) e outros, representando Delta Construções S.A (peça 75), com outorga para Jorge Ulisses Jacoby Fernandes (6.546/OAB-DF), Renata Arnaut Araujo Lepsch (18.641/OAB-DF) e outros (peça 117), com substalecimento para Gustavo do Vale Rocha (13.422/OAB-DF), Renato Oliveira Ramos (20.562/OAB-DF) e outros (peça 126); 
8.2. Silvia Regina Schmitt (58.372/OAB-RS), representando Cavalca Construções e Mineração Ltda. (peça 58).

Não atuou.

RELATÓRIO DE AUDITORIA. FISCOBRAS 2010. RESTAURAÇÃO DE TRECHOS DA BR-364/MT. CONSTATAÇÃO DE SUPERFATURAMENTO POR PREÇOS EXCESSIVOS FRENTE AO MERCADO, DENTRE OUTRAS IRREGULARIDADES. REALIZAÇÃO DE AUDIÊNCIAS E OITIVAS. SUPERFATURAMENTO. DETERMINAÇÃO DE CONSTITUIÇÃO DE TOMADAS DE CONTAS ESPECIAIS. MULTA. DETERMINAÇÕES AO DNIT. PEDIDO DE REEXAME. NEGATIVA DE PROVIMENTO. AGRAVO EM PEDIDO DE REEXAME. NÃO CABIMENTO DE RECURSO DE DECISÃO QUE CONVERTE PROCESSO EM TOMADA DE CONTAS ESPECIAL OU DETERMINA SUA INSTAURAÇÃO. NEGATIVA DE PROVIMENTO. MONITORAMENTO DO CUMPRIMENTO DAS DETERMINAÇÕES EXARADAS NO ACÓRDÃO 1.989/2013-TCU-PLENÁRIO. ATENDIMENTO INTEGRAL DOS SUBITENS 9.6.3 A 9.6.10. NÃO ATENDIMENTO DO SUBITEM 9.6.2 E ATENDIMENTO PARCIAL DO SUBITEM 9.6.1 DO MESMO DECISUM. DETERMINAÇÕES. ARQUIVAMENTO.

RELATÓRIO DE AUDITORIA (RA)

Secretaria de Fiscalização de Infraestrutura Rodoviária e de Aviação Civil (SeinfraRod).

Trata-se de Relatório de Auditoria realizada no Departamento Nacional de Infraestrutura de Transportes - DNIT, no âmbito do Fiscobras de 2010, nas obras de manutenção de trechos rodoviários da BR-364/MT. Cabe ressaltar que esse processo se encontra na fase de monitoramento das determinações do Acórdão 1989/2013-TCU-Plenário, cujo relator foi o Ministro Relator Aroldo Cedraz.
2.	A auditoria teve como objetos os Contratos 15/2008 (base jan/2008) , 377/2009 (base maio/2008) e 653/2009 (base maio/2008) , sob responsabilidade da Superintendência Regional do DNIT em Mato Grosso (SR/DNIT/MT) , cujo volume de recursos fiscalizados totalizou, a valores históricos, R$ 95.570.000,00 (peça 1, p. 46) .
3.	A Secretaria de Fiscalização de Infraestrutura Rodoviária e de Aviação Civil (SeinfraRodoviaAviação) chegou às seguintes conclusões referentes às determinações do Acórdão 1989/2013-TCU-Plenário: 
	(i) atendimento integral dos subitens 9.6.3 a 9.6.10; 
	(ii) não atendimento do subitem 9.6.2; e 
	(iii)  atendimento parcial do subitem 9.6.1.
4.	Adianto, desde logo, que concordo na íntegra com a análise de mérito da SeinfraRodoviaAviação efetuada nas peças 194, 195 e 196, cujos fundamentos incorporo às minhas razões de decidir. Tendo em vista que não tenho nada a acrescentar à percuciente análise, transcrevo a seguir trecho da instrução daquela unidade técnica à peça 194, que resume adequadamente todos os tópicos monitorados:
100. Com relação às multas (subitens 9.1 a 9.5) , observou-se o recolhimento integral efetuado pelos senhores Rui Barbosa Egual (subitem 9.1) , cujo valor recolhido a mais, de R$ 2.000,00, foi objeto de devolução por meio do TC Processo 025.795/2014-7. Ademais, os Srs. Laércio Coelho Pina e Orlando Fanaia Machado apresentaram os comprovantes de recolhimento integral de suas respectivas multas.
101. Já para a determinação constante do subitem 9.6.1, verificou-se que o DNIT instaurou processo administrativo visando apuração de responsabilidade do consórcio supervisor dos Contratos 15/2008, 377/2009 e 653/2009, concluindo-se pela responsabilização quanto à aceitação de executar serviços para os quais não havia contrato (referente ao Contrato 377/2009) , além de aceitar a execução de serviços em desacordo com as normas do DNIT, instaurando-se, assim, um Processo de Apuração de Responsabilização (PAAR) . Porém, como o DNIT não conseguiu localizar o PAAR 50600.058284/2014-46, a fim de prestar esclarecimentos quanto à conclusão daquele processo, instaurou-se um processo de reconstituição, 50600.020807/2019-96, que deverá ser objeto de monitoramento deste TCU para verificação do fiel cumprimento ao disposto no subitem 9.6.1 do Acórdão.
102. No que se refere ao subitem 9.6.2, verificou-se que o DNIT substituiu a Instrução de Serviço 5/2008/DG/DNIT, que continha critério de medição e pagamento que não levava em consideração os serviços realmente executados, pela IS/DG 10, de 2/9/2013, cujo critério de medição e pagamento não atendeu ao disposto no Acórdão 1989/2013-TCU-Plenário. Assim, entendeu-se necessário autuar um processo apartado para averiguar os impactos dessa nova Instrução de Serviço nos contratos de manutenção do DNIT abarcados pelo programa Crema.
103. Com relação ao subitem 9.6.3.1, observou-se que o DNIT instaurou processo administrativo 50611.000228/2013-11 visando ratificar as glosas/retenções que já haviam sido efetuadas no bojo do Contrato 377/2009. Já para o subitem 9.6.3.2, o DNIT informou que os valores foram compensados na medição de rescisão do Contrato 653/2009, o que atende o disposto do subitem 9.6.3 no Acórdão.
104. Já em relação ao subitem 9.6.4, observou-se que, apesar de o DNIT ter instaurado o processo administrativo 50611.002634/2013-18 visando o ressarcimento dos valores indevidos, a empresa Delta Construções S/A impetrou Ação Ordinária 54951-07.2013.4.01.3400 na Seção Judiciária do Distrito Federal, mediante depósito judicial dos valores questionados, cuja sentença, proferida em dezembro de 2018, julgou improcedente a Ação, cabendo ao DNIT realizar o levantamento do depósito efetuado. Desta forma, entendeu-se que o DNIT cumpriu o disposto no Acórdão.
105. Com relação ao subitem 9.6.5, verificou-se que o DNIT instaurou processo administrativo, 50611.001646/2010-74, visando a rescisão do Contrato 653/2009, em que, além da glosa de valores por meio da medição de rescisão (9ª medição) , constataram-se problemas correlacionados com a deterioração de acostamento de pista em uma extensão de quase 2 km, que gerou um débito de R$ 170 mil (serviços perdidos) , além da aplicação de multa por descumprimento contratual, de R$ 140 mil.
106. Porém, a Construtora havia impetrado Ação de Rescisão de Contrato cumulada com Perdas e Danos, sob nº 0017303-43.2011.4.01.3600, julgada improcedente em novembro de 2017, e cujos valores estão sendo cobrados no processo administrativo supracitado. Desta forma, entende-se que o referido subitem foi cumprido pelo DNIT.
107. Por fim, foram analisados os procedimentos adotados pelo DNIT com relação aos subitens 9.6.7 a 9.6.10, que tratavam da avaliação do 3º Segmento do Contrato 15/2008, quanto às espessuras do pavimento de concreto e da camada de PMQ executados.
108. Assim, após a definição da metodologia estatística de extração dos corpos de prova, o DNIT efetuou o referido levantamento, apresentando um relatório de sondagem contemplando a extração de 96 corpos de prova ao longo do 3º Segmento do Contrato 15/2008.
109. Em análise estatística efetuada, constatou-se que a espessura média das placas de concreto foi de 27,07 cm, sendo que a espessura mínima, de 24 cm, foi alcançada em 95,67%, atendendo o grau de confiança estabelecido, de, no mínimo, 95%. (Grifo nosso) 
5.	Nesse sentido, acolho o encaminhamento sugerido pela unidade instrutiva, destacando, especificamente quanto ao monitoramento do Acórdão 1989/2013-TCU-Plenário, que:
	i. se dê quitação aos responsáveis Laércio Coelho Pina e Orlando Fanaia Machado, visto terem recolhido integralmente os valores das multas a eles aplicadas; e
	ii. se considerem atendidos os subitens 9.6.3, 9.6.4, 9.6.5, 9.6.6, 9.6.7, 9.6.8, 9.6.9 e 9.6.10; não atendido o subitem 9.6.2; e parcialmente atendido o subitem 9.6.1, todos do referido aresto.
6.	Outrossim, entendo por determinar à SeinfraRodoviaAviação que:
	i. junte cópia da peça 136 ao TC Processo 021.500/2013-4, visando o seu aproveitamento como elemento de defesa naqueles autos pela empresa STE - Serviços Técnicos de Engenharia S/A, em atenção ao teor do Acórdão 735/2015-TCU-Plenário;
	ii. instaure processo apartado para aprofundar a análise acerca do descumprimento do subitem 9.6.2 do Acórdão ora monitorado, bem como os reflexos da nova Instrução de Serviço elaborada pelo DNIT, IS/DG 10, de 2/9/2013, no âmbito dos programas de manutenção rodoviária do DNIT;
	iii. instaure processo apartado de monitoramento para acompanhar o deslinde do processo de reconstituição (50600.020807/2019-96) do PAAR (50600.058284/2014-46) , extraviado nas dependências do DNIT sem as conclusões quanto à apuração de responsabilização do Consórcio Contécnica/Engefoto/Unidec por irregularidades verificadas no âmbito do Contrato TT-240/2007, e consubstanciadas por meio do subitem 9.6.1 do aresto monitorado.
Ante o exposto, voto no sentido de que seja aprovado o Acórdão que ora submeto à deliberação deste Colegiado.
TCU, Sala das Sessões Ministro Luciano Brandão Alves de Souza, em 8 de abril de 2020.
Ministro JOÃO AUGUSTO RIBEIRO NARDES 
Relator